【裁判字號】    92,上訴,1399
【裁判日期】    921120
【裁判案由】    違反商業會計法等
【裁判全文】
臺灣高等法院高雄分院刑事判決                  九十二年度上訴字第一三九九號
    上  訴  人
    即  被  告  甲○○
    選任辯護人  林復華律師
右上訴人因違反商業會計法等案件，不服臺灣高雄地方法院九十年度訴字第一三二四
號中華民國九十二年六月五日第一審判決（起訴案號：臺灣高雄地方法院檢察署八十
九年度偵字第二０四三三號），提起上訴，本院判決如左：
      主  文
原判決撤銷。
甲○○共同連續行使偽造私文書，足以生損害於他人，累犯，處有期徒刑玖月。如附
表二所示之物沒收。
      事  實
一、甲○○前於民國八十八年間，因違反動產擔保交易法案件，經臺灣高雄地方法院
    於八十八年五月二十八日，以八十八年度雄簡字第四七七號判處有期徒刑六月確
    定，並於同年八月三十一日執行完畢。緣甲○○係設於高雄市○○區○○路四二
    三號佑浦有限公司之實際負責人（下稱佑浦公司），其於八十九年三月二十八日
    ，與「財團法人聯合信用卡處理中心」（下稱信用卡處理中心）簽約成為信用卡
    消費之特約商店，信用卡處理中心並提供編號00000000號電子簽帳端末
    機（俗稱刷卡機）一台在上開店內供消費者消費後刷卡付款之用。甲○○竟與某
    不詳姓名之成年人共同意圖為自己不法之所有，基於填製不實之會計憑證統一發
    票、行使偽造簽帳單、向信用卡處理中心詐欺取財之概括犯意聯絡，由該不詳姓
    名之人提供如附表一所示安泰商業銀行（以下簡稱安泰銀行）、合作金庫、中華
    商業銀行（以下簡稱中華銀行）之偽造信用卡，再由甲○○先以較高之金額在佑
    浦公司前開刷卡機試刷測試，倘交易遭拒，即再以較低之金額測試，而成功盜刷
    ，再由該不詳姓名之人於簽帳單上偽造「宋鎮承」、「王民仁」、「吳銘輝」，
    甲○○再依盜刷成功之金額填製不實之統一發票，再持向信用卡處理中心請款詐
    欺款項，足生損害於真正持卡人、「宋鎮承」、「王民仁」、「吳銘輝」、發卡
    銀行及信用卡處理中心，並致使該中心陷於錯誤，將如附表一編號一、二所示之
    盜刷金額扣除百分之二之手續費後，匯入佑浦有限公司指定之台灣銀行博愛分行
    ，帳號：000000000000號帳戶，甲○○因此向信用卡處理中心詐領
    得共計十萬七千六百八十三元之款項（已扣除百分之二手續費），嗣信用卡中心
    尚未撥付如附表一編號三所示之款項，因銀行即發現有異，致甲○○該次詐欺取
    財部分未能得逞，經信用卡中心報警後，為警於八十九年七月二十七日十五時五
    分許在佑浦公司上址查獲，並扣得附表一所示統一發票收執聯三張。
二、案經高雄市政府警察局楠梓分局報告臺灣高雄地方法院檢察署檢察官偵查起訴。
      理  由
一、訊據被告甲○○固坦承為佑浦公司之實際負責人，並製作如附表一所示之簽帳單
    、統一發票，及於附表一編號一、二所示之時間，向信用卡中心領得各該筆刷卡
    消費款項之事實，惟矢口否認有何詐欺、偽造文書及違反商業會計法等犯行，辯
    稱：上開消費均由客人實際持卡購買酒品、古董等物，伊不知道客人所持之信用
    卡係屬偽卡云云。
二、經查：
（一）如附表一所示之信用卡真正持卡人分別楊美月、葉忠勝、黃德揚等人，此有安
      泰銀行、合作金庫、中華銀行之信用卡授權查詢處理、客戶基本資料查詢附於
      警卷可憑，而楊美月、葉忠勝、黃德揚並未於附表一所示之時間，持各該信用
      卡至佑浦公司購物消費等情，業據證人即安泰銀行、合作金庫、中華銀行之信
      用卡業務承辦人員趙習蜂、賴祥文、陳俊安於警詢時證稱：於附表一所示之時
      間均有客戶於佑浦公司刷卡消費之紀錄，但經與各該持卡人以電話聯絡後，各
      持卡人均表示並未至該店刷卡消費，始得知佑浦公司涉嫌收受偽造信用卡製造
      不實消費紀錄，經由信用卡中心向銀行詐領款項等語；另經核扣案如附表一所
      示之簽帳單商店存根聯上持卡人簽名欄所載之姓名分別為「宋鎮承」、「王民
      仁」、「吳銘輝」等，與各該信用卡真正持卡人分別為「楊美月」、「葉忠勝
      」、「黃德揚」等均不相同之事實以觀，足認如附表一所示之三筆交易，係經
      人持偽造信用卡，在佑浦公司盜刷之不實交易已甚明顯。
（二）證人即信用卡處理中心承辦人員張維新於原審證稱：「該（佑浦）公司於同一
      張信用卡曾以較高金額試刷，並於交易拒絕後再行降低金額測試，試刷次數多
      達二、三次：：顯然是在測試發卡銀行的授權額度，與一般交易情形不符，正
      常交易情況，若商店刷卡發現交易金額過高遭拒絕後，即致電發卡銀行詢問交
      易額度」等語，另該中心專員陳秀雯於本院審理中亦結證附表一所示之該三張
      信用卡均有以同一張卡測試，金額高者刷不過，再降低金額者試刷，而終盜刷
      成功等語明確；且依卷附信用卡處理中心AUTHORIZATION LOGRESEARCH REPORT
      顯示，附表一所示三張偽造信用卡確於附表一所示之時間，由高金額先行測試
      ，如未通過，則再降低金額測試等情，足證張維新、陳秀雯前揭證詞均屬真實
      。
（三）被告雖辯稱上開消費均由客人實際持卡購買酒品、古董等物，伊不知道客人所
      持之信用卡係屬偽卡云云；惟查證人陳秀雯於本院又證稱「我們有教導商店，
      遇到什麼樣的訊息就做什麼樣的動作，商店遇到刷不過的時候，就可以跟銀行
      照會取得人工授權碼」、「（報告上面有RESP的代號，代表何意？）指商店端
      末機的回應訊息碼，有四種，如果是A是刷卡取得授權，C是跟銀行聯絡，D是
      表示拒絕交易，P是沒收卡」，並有其提出之對照表在卷可憑；被告對陳秀雯
      、張維新前述證詞亦表示無意見，足證被告確實知悉前開操作處理過程無訛，
      而附表一所示該三筆刷卡過程中，以高金額試刷部分RESP分別呈現D、C，此有
      前開REPORT在卷可稽，該三筆若真係由客人持卡購物消費，於高金額刷卡時，
      其端末機既已分別顯示應予拒絕交易、及與銀行聯絡之訊號，被告自應予拒絕
      或與銀行聯絡，乃被告竟未予拒絕交易或與銀行聯絡，且在短短六日內高達三
      筆，被告顯係明知該不詳姓名之人所持係偽卡，並共同持偽卡測試等情甚明，
      雖被告就此辯稱「我是根據客人說的他剩下的額度剩下多少，我去刷的」云云
      ，但真係真正持有信用卡之人，豈會不知其額度？被告又未採取與銀行聯絡或
      拒絕交易等措施，被告所辯上詞，顯不足採信。
（四）此外，附表一該三筆刷卡紀錄，有統一發票收執聯於佑浦公司遭警查扣在卷，
      並有分別偽造「宋鎮承」、「王民仁」、「吳銘輝」署名之三紙簽帳單在卷可
      憑，前開統一發票係由被告所填製，為被告自承之事實，簽帳單上偽造之「宋
      鎮承」、「王民仁」、「吳銘輝」署名，被告已否認為其所簽，且經本院將被
      告當庭書寫之筆跡，經送鑑定，因數量過少，不足憑鑑，有法務部調查局九十
      二年十月十六日調科貳字第０九二００三六九０七０號函在卷可憑，本院認簽
      帳單偽造之前開署名，與被告之字跡其字型、筆法、筆順均不相符，認定應係
      由該不詳姓名之人所偽造，又信用卡處理中心因陷於錯誤，將如附表一編號一
      、二所示之請款金額，匯入佑浦有限公司指定之台灣銀行博愛分行，而為被告
      所領得，另附表一編號三之款項因銀行發現有異，致該次詐欺取財部分未能得
      逞，亦有陳秀雯提出之明細表在卷可憑。綜上所述，本案事證已臻明確，被告
      犯行洵堪認定。
二、按信用卡之磁條中，係藉以令特約第三人得以辨識持卡人之真實性，並表彰發卡
    機關授權持卡人得持卡向特約第三人消費而不須當場支付現金，僅須嗣後依約向
    發卡機構付款之意思內容之卡片，卡片背面之磁條中，儲存以電子、磁性或其他
    方式無法以人之知覺直接認識之方式所製成之紀錄而供電腦處理之用，性質上為
    電磁紀錄，屬刑法第二百二十條第二項所稱「錄音、錄影或電磁紀錄，藉機器或
    電腦之處理所顯示之聲音、影像或符號，足以為表示其用意之證明者，亦同」之
    準私文書，又持信用卡刷卡，該信用卡磁條之電磁紀錄於刷卡已由末端終端機連
    結至信用卡處理中心，自已有顯示該電磁紀錄之持有人消費之事實，而達行使之
    程度；又被告係公司負責人，明知信用卡持卡人刷卡消費時，應以實際消費情形
    之簽帳單，方可持單向信用卡中心請款，乃被告與該不詳姓名之人以偽造信用卡
    刷卡，足生損害於真正持卡人、發卡銀行及信用卡處理中心，並製作不實之簽帳
    單及統一發票，該簽帳單及統一發票均屬商業會計法第十五條規定之商業會計憑
    證，被告以不實事項，填製銷售商品簽帳單、統一發票之行為，自應成立商業會
    計法第七十一條第一款之罪。故核：(1)被告與該不詳姓名之人持偽造之信用卡加
    以行使，係犯刑法第二百十六條、第二百二十條第二項、第二百十條之行使偽造
    準私文書罪，公訴人認係犯刑法第二百十六條、第二百十條之行使偽造私文書罪
    ，容有未洽，起訴法條應予變更。被告行為後，刑法業於九十年六月二十日修正
    增訂第二百零一條之一第二項，該條項規定：「行使前項偽造、變造之信用卡、
    金融卡、儲值卡或其他相類作為簽帳、提款、轉帳或支付工具之電磁紀錄物，或
    意圖供行使之用，而收受或交付於人者，處五年以下有期徒刑，得併科三萬元以
    下罰金」，惟被告行為時，該條既尚未公布施行，自不能適用該條對被告論處；
    (2)簽帳單係持卡人所簽署，用以證明所消費之金額，並同意依照信用卡使用規定
    ，一經使用或訂購物品，均應按所示之全部金額，付款予發卡銀行之文書，屬於
    持卡人所製作之私文書（最高法院九十一年度台上字第四五三一號判決參照），
    被告與該不詳姓名人共犯，由該不詳姓名之人在簽帳單上偽簽持卡人姓名加以行
    使，係犯刑法第二百十六條、第二百十條之行使偽造私文書罪，而偽造署押為偽
    造私文書之部分行為，偽造私文書之低度行為更為行使之高度行為所吸收，均不
    另論罪；(3)被告為佑浦公司之商業負責人，其使用信用卡處理中心提供之刷卡機
    ，以「假消費真刷卡」之方式，向信用卡處理中心請款，並製作具有會計憑證性
    質之不實統一發票之所為，係犯商業會計法第七十一條第一款之填製不實會計憑
    證罪、刑法第三百三十九條第一項之詐欺取財罪（附表一編號一至二，信用卡中
    心已撥付款項部分）、第三百三十九條第三項、第一項之詐欺取財未遂罪（附表
    一編號三，信用卡中心未撥付款項部分）。至商業會計法第七十一條第一款之填
    製不實會計憑證罪與刑法第二百十五條業務登載不實罪均係規範同一登載不實行
    為，應屬法規競合，前者為後者之特別規定，自無適用刑法第二百十五條之餘地
    。又公訴人認被告如附表一編號三所示之詐欺取財已既遂部分，尚有未洽，應予
    敘明。被告先後多次行使偽造信用卡、行使偽造之簽帳單、製作不實之統一發票
    ，並持之向信用卡中心詐欺請領款項之行為，均時間緊接、方法相同，所犯係構
    成要件相同之罪，顯各係基於概括犯意反覆為之，為連續犯，均分別論以一罪並
    依法加重其刑。被告與該不詳姓名之人就前開犯行部分，有犯意聯絡及行為分擔
    ，均為共同正犯；又被告所犯上開行使偽造準私文書罪、行使偽造私文書、填製
    不實會計憑證罪及詐欺罪間，有方法、結果之牽連關係，應從一重之連續行使偽
    造私文書罪論處。被告前於八十八年間，因違反動產擔保交易法案件，經原審判
    處有期徒刑六月確定，並於同年八月三十一日執行完畢，有臺灣高等法院被告全
    國前案紀錄表可憑，其於五年內再犯最重本刑為有期徒刑以上之本罪，為累犯，
    依刑法第四十七條之規定，加重其刑，並依法遞加之。
三、原審為被告論罪科刑之判決，固非無見。惟查：被告就附表二之部分，尚無積極
    證據足認被告亦有該部分犯行，原審亦予以認定為被告犯行之一部，即有未當；
    又行使偽造私文書罪，較商業會計法第七十一條第一款之填製不實會計憑證罪為
    重，原審論以較輕之填製不實會計憑證罪，亦有不合。被告上訴意旨，否認犯罪
    ，指摘原判決不當，固為無理由，惟原判決既有可議，自應予撤銷改判。爰審酌
    被告持偽造之信用卡製造不實消費紀錄，持向信用卡中心詐領消費款，不僅嚴重
    危害信用卡交易之金融制度，更有礙於各發卡銀行對信用卡之健全管理，及使持
    卡人無辜承擔信用卡遭盜刷之莫名風險，且被告犯後猶否認犯行，毫無悔意，及
    其詐得金額有十萬餘元、犯罪期間非長等一切情狀，量處如主文所示之刑。
四、扣案如附表二所示編號一部分偽造之署押（含顧客存根聯部分），不問屬於犯人
    與否，依刑法第二百十九條之規定，均予以宣告沒收；編號二所示之統一發票三
    張（含收執聯、存根聯）為被告所有供犯罪所用之物，依刑法第三十八條第一項
    第二款之規定宣告沒收。至於偽造之信用卡三張，並無實據足認為被告或該名不
    詳姓名之共犯所有；扣案之電子刷卡機一台、臺灣銀行存摺一本，均非屬被告所
    有，扣案其餘簽帳單上之署名，雖屬偽造，惟與本院認定犯罪並無關連，簽帳單
    十一張，本院認無沒收之必要，其餘之統一發票八張本院並未認定被告犯有該部
    分罪行，不為沒收之諭知，附此敘明。
五、公訴意旨另以：附表三所示各筆交易亦係被告持偽造信用卡盜刷後，再偽造消費
    簽帳單、統一發票後，再向信用卡處理中心請領刷卡金額，經扣除百分之二之手
    續費後，匯入佑浦公司帳戶，認被告就該部分亦有刑法第三百三十九條第一項、
    第二百十六條、第二百十條、第二百十五條、商業會計法第七十一條第一款之罪
    嫌。
（一）告訴人認被告涉有此部分犯行，係以信用卡處理中心、上海商業儲蓄銀行等職
      員陳秀雯、蔡宗哲、陳俊安、賴祥文、趙習蜂等人指訴明確，並有盜刷報表及
      電子刷卡機、存摺、統一發票等扣案可稽，而被告出售貨物後，未將統一發票
      收執聯交予客戶，卻自己留存，顯然有違常情；又被告辯稱租場地予林柏賢展
      示古董，伊幫林某出售，卻以自己公司名義開具發票，未能提出租賃契約以供
      查證，甚至同一卡號（附表三編號二、四）於八十九年七月三日、七月六日簽
      帳消費名義不符，為其論述。訊據被告甲○○，否認有此部分犯行，辯稱係客
      人實際持卡購買酒品、古董等物，伊不知道客人所持之信用卡係屬偽卡等語。
（二）經查附表三所示各筆消費刷卡，該信用卡均屬偽造之信用卡，此業據證人陳秀
      雯、蔡宗哲、陳俊安、賴祥文、趙習蜂等人供述明確，並有盜刷報表可憑，固
      屬實情，但目前社會上持偽造信用卡刷卡並非少數，消費商店未能及時查覺而
      與持有偽卡之人完成交易亦多，而信用卡持卡人所持用之信用卡，在外觀上一
      般人無法察覺是否係屬偽卡，主要在刷卡時，該端未機是否能辨認出該信用卡
      是否偽造；而附表三之各筆交易，並無如附表一所示有先行以較高金額試刷，
      刷不過再以較低金額刷卡等情，此由證人陳秀雯於本院證詞即足明瞭；故被告
      所使用之端末機既未顯示有異常情況，被告辯稱不知情，即非無可能；再本案
      警方查獲時，並未扣得偽造之信用卡，又被告出售貨物後，雖未將統一發票收
      執聯交予客戶，但客戶亦有不向商家索取統一發票之情形，且附表三各筆既係
      以刷卡方式完成交易，被告以自己公司名義開具發票，亦無違反常情之處，再
      附表三編號二、四部分雖屬同一張卡片，在簽帳單上簽署名字不同，但該二筆
      交易，事隔三日，一般商店店家在三日後是否能記憶客戶之名字，亦非無疑，
      尚不能執此即認定有共同盜刷信用卡，詐欺取財、填製不實會計憑證、偽造簽
      帳單等犯行。
（三）綜上所述，附表三各部分，被告雖有可疑之處，但公訴人所提出之證據，並未
      能達到令人確信之程度，尚不能證明被告有此部分犯行，因公訴人認此部分，
      與前揭有罪部分有連續犯裁判上之罪之關係，爰不另為無罪之諭知。
據上論結，應依刑事訴訟法第三百六十九條第一項前段、第三百六十四條、第二百九
十九條第一項前段、第三百條、商業會計法第七十一條第一款，刑法第二條第一項但
書、第十一條前段、第五十六條、第二百十六條、第二百十條、第二百二十條第二項
、第三百三十九條第一項、第五十五條、第二百十九條、第三十八條第一項第二款、
第四十七條，罰金罰鍰提高標準條例第一條前段，判決如主文。
本案經檢察官陳新慶到庭執行職務。
中      華      民      國    九十二    年     十一     月     二十     日
                              臺灣高等法院高雄分院刑事第五庭
                                  審判長法官  吳水木
                                        法官  洪慶鐘
                                        法官  趙文淵
右正本證明與原本無異。
如不服本判決應於收受本判決後十日內向本院提出上訴書狀，其未述上訴理由者，
並得於提起上訴後十日內向本院補提理由書狀（均須按他造當事人之人數附繕本)「
切勿逕送上級法院」。
                              書記官  吳新貞
中      華      民      國    九十二    年      十一    月    二十六    日
附錄：本判決論罪科刑法條：
商業會計法第七十一條
商業負責人、主辦及經辦會計人員或依法受託代他人處理會計事務之人員有左列情事
之一者，處五年以下有期徒刑、拘役或科或併科新台幣十五萬元以下罰金：
一  以明知為不實之事項，而填製會計憑證或記入帳冊者。
二  故意使應保存之會計憑證、帳簿報表滅失毀損者。
三  意圖不法之利益而偽造、變造會計憑證、帳簿報表內容或撕毀其頁數者。
四  故意遺漏會計事項不為記錄，致使財務報表發生不實之結果者。
五  其他利用不正當方法，致使會計事項或財務報表發生不實之結果者。
中華民國刑法第二百一十條
偽造、變造私文書，足以生損害於公眾或他人者，處五年以下有期徒刑。
中華民國刑法第二百二十條
在紙上或物品上之文字、符號、圖畫、照像，依習慣或特約，足以為表示其用意之證
明者，關於本章及本章以外各罪，以文書論。
錄音、錄影或電磁紀錄，藉機器或電腦之處理所顯示之聲音、影像或符號，足以為表
示其用意之證明者，亦同。
稱電磁紀錄，指以電子、磁性或其他無法以人之知覺直接認識之方式所製成之紀錄，
而供電腦處理之用者。
刑法第三百三十九條第一項
意圖為自己或第三人不法之所有，以詐術使人將本人或第三人之物交付者，處五年以
下有期徒刑、拘役或科或併科一千元以下罰金。
附表一：甲○○八十九年七月間持偽卡造
┌──┬────┬───┬───┬────┬───┬────┬────┬─
│編號│發卡銀行│持卡人│卡  號│測試及盜│測試金│盜刷金額│詐得金額│簽
│    │        │      │      │刷時間  │額    │(新台幣)│(新台幣)│上
│    │        │      │      │        │      │        │        │
├──┼────┼───┼───┼────┼───┼────┼────┼─
│一  │安泰銀行│楊美月│457971│89.07.07│97850 │56,300元│55174元 │宋
│    │        │      │000366│10:43:53│      │        │        │
│    │        │      │3801  ├────┼───┤        │        │
│    │        │      │      │89.07.07│56300 │        │        │
│    │        │      │      │10:44:56│      │        │        │
├──┼────┼───┼───┼────┼───┼────┼────┼─
│二  │合作金庫│葉忠勝│490707│89.07.12│103800│53,580元│52509元 │王
│    │        │      │022226│12:29:36│      │        │        │
│    │        │      │6107  ├────┼───┤        │        │
│    │        │      │      │89.07.12│53580 │        │        │
│    │        │      │      │12:31:41│      │        │        │
├──┼────┼───┼───┼────┼───┼────┼────┼─
│三  │中華銀行│黃德揚│490732│89.07.12│76500 │51,800元│尚未領得│吳
│    │        │      │001329│19:37:53│      │        │        │
│    │        │      │3103  ├────┼───┤        │        │
│    │        │      │      │89.07.12│64200 │        │        │
│    │        │      │      │19:39:05│      │        │        │
│    │        │      │      ├────┼───┤        │        │
│    │        │      │      │89.07.13│51800 │        │        │
│    │        │      │      │11:52:11│      │        │        │
└──┴────┴───┴───┴────┴───┴────┴────┴─
附表二：
一、附表一所示簽帳單上偽造之宋鎮承、王民仁、吳銘輝之署名（含顧客存根聯部分
    ）。
二、附表一所示之統一發票三張（含收執聯、存根聯）。
附表三：
┌──┬────┬───┬───┬────┬───┬────┬────┬─
│編號│發卡銀行│持卡人│卡  號│盜刷時間│簽帳單│盜刷金額│請款金額│統
│    │        │      │      │        │上簽名│(新台幣)│(新台幣)│票
├──┼────┼───┼───┼────┼───┼────┼────┼─
│    │上海商業│孫守白│540853│89.06.26│吳仁偉│30,000元│29,400元│未
│一  │儲蓄銀行│      │821069│22：52  │（未扣│        │（89.06.│
│    │        │      │180   │        │案）  │        │28）    │
├──┼────┼───┼───┼────┼───┼────┼────┼─
│    │國外銀行│不詳  │459997│89.07.03│AUCHY │32,644元│        │未
│二  │        │      │234441│20：51  │      │        │        │
│    │        │      │0013  │        │      │        │        │
├──┼────┼───┼───┼────┼───┼────┼────┼─
│    │國外銀行│不詳  │453978│89.07.03│ANRY  │21，200 │        │未
│三  │        │      │967327│22..11  │      │元      │        │
│    │        │      │4049  │        │      │        │        │
├──┼────┼───┼───┼────┼───┼────┼────┼─
│    │國外銀行│不詳  │459997│89.07.06│JOHN  │57,500元│56,350元│CB
│四  │        │      │234441│31：34  │      │        │（89.07.│28
│    │        │      │0013  │        │      │        │10）    │
├──┼────┼───┼───┼────┼───┼────┼────┼─
│    │安泰銀行│陳瑞明│457971│89.07.07│黃志中│79,300元│77,714元│CB
│五  │        │      │000069│11：30  │      │        │（89.07 │28
│    │        │      │4817  │        │      │        │11）    │
├──┼────┼───┼───┼────┼───┼────┼────┼─
│    │中國信託│不詳  │456319│89.07.08│吳明儒│62,400元│61,152  │CB
│六  │商業銀行│      │810027│12：26  │      │        │（89.07.│28
│    │        │      │9846  │        │      │        │12）    │
└──┴────┴───┴───┴────┴───┴────┴────┴─
                                                                      Ｈ


司法院資訊處製作；財團法人民間司法改革基金會備份。
